ACORDAO-COMPLETO-2346311

ACÓRDÃO 1864/2019 ATA 5/2019 - PRIMEIRA CÂMARA

VISTOS, relatados e discutidos estes autos de pensões civis instituídas no âmbito do Ministério da Infraestrutura,
	ACORDAM os Ministros do Tribunal de Contas da União, reunidos em sessão da Primeira Câmara, diante das razões expostas pelo relator, e com fundamento no art. 71, incisos III e IX, da Constituição Federal de 1988, c/c os arts. 1º, inciso V, 39, inciso II, e 45 da Lei 8.443/1992, e ainda com os arts. 260, § 4º, 261, caput e § 1º, e 262, caput e § 2º, do Regimento Interno do TCU, em:
	9.1. considerar legais as pensões civis instituídas por Antônio Augusto dos Santos (XXX.186.707-XX) , Antônio Isidro Trindade (XXX.356.894-XX) , Antônio Machado de Lima (XXX.454.968-XX) , Antônio Pedro de Melo (XXX.527.573-XX) , Antônio Pereira da Rocha (XXX.888.447-XX) e Antônio Torres (XXX.443.937-XX) , concedendo o registro aos atos correspondentes;
	9.2. considerar ilegais as pensões civis instituídas por Álvaro Rodrigues dos Santos (XXX.885.260-XX) , Anísio Francisco dos Santos (053.161.894.34) , Antônio Apolinário Bouças (XXX.510.415-XX) e Aristides Rodrigues (XXX.301.200-XX) , negando o registro aos atos correspondentes em razão da inobservância da forma de reajuste instituída pela EC 70/2012;
	9.3. dispensar o ressarcimento das quantias indevidamente recebidas de boa-fé (enunciado 106 da súmula da jurisprudência predominante do TCU) ;
	9.4. determinar ao Ministério da Infraestrutura que:
	9.4.1. no prazo de 15 (quinze) dias, faça cessar os pagamentos decorrentes dos atos ora considerados ilegais, sob pena de responsabilidade solidária da autoridade administrativa omissa, até a emissão de novos atos, também no prazo de 15 (quinze) dias, que deverão observar as disposições da EC 70/2012 (paridade no reajuste do benefício) ;
	9.4.2. no prazo de 15 (quinze) dias, dê ciência do inteiro teor desta deliberação, bem como do relatório e do voto que a fundamentam, às beneficiárias cujos atos ora são considerados ilegais, esclarecendo-lhes que o efeito suspensivo proveniente da interposição de recurso não as eximem da devolução dos valores percebidos indevidamente após a notificação sobre o presente acórdão, em caso de não provimento do recurso porventura impetrado;
	9.4.3. no prazo de 30 (trinta) dias, informe ao TCU as medidas adotadas, sem prejuízo de encaminhar comprovante sobre a data em que as interessadas tomaram conhecimento do contido no subitem anterior;
	9.5. determinar à Sefip que monitore o cumprimento das diretrizes ora endereçadas ao Ministério da Infraestrutura;
	9.6. dar ciência deste acórdão ao Ministério da Infraestrutura.

Apreciação de pensões civis instituídas no âmbito do Ministério dos Transportes, Portos e Aviação Civil.

Primeira Câmara

Ministério da Infraestrutura.

3. Interessados: Alzira Mori de Lima (XXX.958.988-XX); Astrid Maria da Silva Costa (XXX.333.863-XX); Carly Bether Torres (XXX.748.797-XX); Jucelia Bento Santana da Rocha (XXX.688.757-XX); Julia Fernandes Oliveira Bouças (XXX.266.685-XX); Maria Anita da Conceição Cruz (XXX.087.324-XX); Maria Francisca Trindade (XXX.035.464-XX); Olga Rodrigues (XXX.595.599-XX); Terezinha de Carvalho Santos (XXX.131.480-XX); Zely de Souza Santos (XXX.465.887-XX).

13.1. Ministros presentes: Vital do Rêgo (na Presidência) e Bruno Dantas (Relator).
13.2. Ministros-Substitutos convocados: Augusto Sherman Cavalcanti e André Luís de Carvalho.

BRUNO DANTAS

Por retratar com propriedade as principais ocorrências havidas nestes autos, adoto como relatório o parecer elaborado pelo representante do Ministério Público de Contas, Procurador Júlio Marcelo de Oliveira (peça 14) :
“Em exame pensões civis instituídas por servidores do Ministério dos Transportes, Portos e Aviação Civil, cujos atos receberam pareceres pela legalidade por parte do controle interno e da Secretaria de Fiscalização de Pessoal.
Os servidores Álvaro Rodrigues dos Santos  (peça 1) , Anísio Francisco dos Santos (peça 2) , Antônio Apolinário Bouças (peça 3) , Antônio Isidro Trindade (peça 5) e Aristides Rodrigues (peça 10) ingressaram no serviço público em datas anteriores à de promulgação da Emenda Constitucional 41/2003, aposentaram-se por invalidez permanente, respectivamente, em 19.9.1973, 31.8.1981, 13.2.1960, 20.10.1966 e 31.7.1978, faleceram e instituíram pensões civis em 25.7.2013, 1.2.2013, 11.6.2013, 22.3.2015 e 12.6.2012, todos na vigência da Emenda Constitucional 70, de 30.3.2012. Os benefícios pensionais vêm sendo reajustados incorretamente pelos índices previdenciários: ‘Tipo de pensão: 54-LEI 8.112/1990 - EC 41/2003 - LEI 10.887/2004’ (peça 12) .
Convém lembrar que a EC 70/2012 acrescentou à EC 41/2003 o art. 6º-A e seu parágrafo único, in verbis:
‘Art. 6º-A. O servidor da União, dos Estados, do Distrito Federal e dos Municípios, incluídas suas autarquias e fundações, que tenha ingressado no serviço público até a data de publicação desta Emenda Constitucional e que tenha se aposentado ou venha a se aposentar por invalidez permanente, com fundamento no inciso I do § 1º do art. 40 da Constituição Federal, tem direito a proventos de aposentadoria calculados com base na remuneração do cargo efetivo em que se der a aposentadoria, na forma da lei, não sendo aplicáveis as disposições constantes dos §§ 3º, 8º e 17 do art. 40 da Constituição Federal.
Parágrafo único. Aplica-se ao valor dos proventos de aposentadorias concedidas com base no caput o disposto no art. 7º desta Emenda Constitucional, observando-se igual critério de revisão às pensões derivadas dos proventos desses servidores.’
Transcreve-se, por oportuno, o voto condutor do Acórdão 6530/2014-TCU-Primeira Câmara, que tratou de caso semelhante:
‘5. Verifica-se que o ato de concessão em tela foi editado quando já se encontravam em vigência o art. 6º-A e seu parágrafo único, acrescidos à EC nº 41/2003 pela EC 70/2012, (...) 
6. Dessa forma, entendo que não é o caso de somente expedir determinação para que o órgão reveja a forma de atualização do benefício recebido pelo pensionista, mas de considerar o ato ilegal, de modo que seja enviado, via Sisac, novo ato devidamente corrigido relativamente ao seu fundamento legal, com indicação expressa da garantia da paridade entre os proventos da pensão e a remuneração do cargo que a instituidora inválida ocupava quando em atividade.
7. Cumpre destacar que existem situações nas quais os reajustes dos proventos com base nos índices concedidos pelo RGPS podem resultar em montantes superiores aos obtidos com aplicação do critério da paridade.
8. Tendo em vista que o referido ato de concessão foi encaminhado para apreciação por esta Corte de Contas há menos de cinco anos, não se faz necessária a prévia oitiva do interessado.
9. Assim, entendo que a pensão civil em favor de José Hermogenes da Silva deve ser julgada ilegal, dispensando o beneficiário do ressarcimento das importâncias recebidas de boafé, conforme o teor da Súmula TCU nº 106.’
Nos casos em apreço, as pensões não incluem, em seus fundamentos, a EC 70/2012, vigente por ocasião das concessões dos benefícios, nem são reajustadas pela regra da paridade. Na linha da decisão supracitada, estas concessões devem ser consideradas ilegais, sendo dispensável a prévia oitiva das pensionistas, nos termos do Acórdão 587/2011-TCU-Plenário, tendo em vista que não houve o transcurso do prazo de cinco anos, desde o ingresso dos atos neste Tribunal.
Ante o exposto, o Ministério Público de Contas manifesta-se pela ilegalidade das pensões instituídas por Álvaro Rodrigues dos Santos, Anísio Francisco dos Santos, Antônio Apolinário Bouças, Antônio Isidro Trindade e Aristides Rodrigues, e sugere esclarecer ao órgão de origem que as concessões poderão prosperar, mediante emissão de novos atos, livres das irregularidades apontadas, nos termos do § 2º do art. 262 do Regimento Interno/TCU.
Aquiesce à proposta apresentada pela unidade técnica para os demais atos em exame.”
	É o relatório.

não há.

Procurador Júlio Marcelo de Oliveira.

pessoal. pensão civil. instituidor aposentado por invalidez. óbito ocorrido na vigência da emenda constitucional 70/2012, que impõe reajuste do benefício pensional pela regra da paridade. não observância desse critério. ilegalidade. determinações. ciência.

PENSÃO CIVIL (PCIV)

Secretaria de Fiscalização de Pessoal (Sefip).

Cuidam os autos de pensões civis instituídas no âmbito do extinto Ministério dos Transportes, Portos e Aviação Civil, pasta incorporada ao atual Ministério da Infraestrutura.
2.	Conforme consta do relatório precedente, o Ministério Público de Contas diverge da proposta de legalidade apresentada pela secretaria especializada em relação aos benefícios instituídos por Álvaro Rodrigues dos Santos, Anísio Francisco dos Santos, Antônio Apolinário Bouças, Antônio Isidro Trindade e Aristides Rodrigues, ante a constatação de que não foram obedecidos os ditames da Emenda Constitucional 70/2012, que impõe a regra da paridade às pensões deixadas por servidores que tenham se aposentado por invalidez permanente. Quanto aos demais atos, os pareceres convergem no sentido de que sejam considerados legais.
3.	No mérito, assiste parcial razão ao MP/TCU.
4.	De fato, os servidores Álvaro Rodrigues dos Santos, Anísio Francisco dos Santos, Antônio Apolinário Bouças, Antônio Isidro Trindade e Aristides Rodrigues, aposentados por invalidez permanente, vieram a óbito já na vigência da EC 70/2012, que acrescentou o seguinte dispositivo à EC 41/2003:
"Art. 6º-A. O servidor da União, dos Estados, do Distrito Federal e dos Municípios, incluídas suas autarquias e fundações, que tenha ingressado no serviço público até a data de publicação desta Emenda Constitucional e que tenha se aposentado ou venha a se aposentar por invalidez permanente, com fundamento no inciso I do § 1º do art. 40 da Constituição Federal, tem direito a proventos de aposentadoria calculados com base na remuneração do cargo efetivo em que se der a aposentadoria, na forma da lei, não sendo aplicáveis as disposições constantes dos §§ 3º, 8º e 17 do art. 40 da Constituição Federal. 
Parágrafo único. Aplica-se ao valor dos proventos de aposentadorias concedidas com base no caput o disposto no art. 7º desta Emenda Constitucional, observando-se igual critério de revisão às pensões derivadas dos proventos desses servidores."
5.	Ou seja, a EC 70/2012 revigorou o instituto da paridade às pensões derivadas de servidores aposentados por invalidez permanente. Compulsando os atos de concessão encaminhados e as fichas financeiras das beneficiárias no Siape, verifica-se que o órgão de origem fez incidir a paridade como critério de revisão do valor da pensão estabelecida por Antônio Isidro Trindade. Contudo, o mesmo critério não foi observado nos benefícios deixados por Álvaro Rodrigues dos Santos, Anísio Francisco dos Santos, Antônio Apolinário Bouças e Aristides Rodrigues.
6.	Essa circunstância impõe a ilegalidade dos atos acostados às peças 1, 2, 3 e 10, com negativa de registro, sem prejuízo de que seja determinado ao órgão de origem o encaminhamento de novas concessões que observem as disposições da EC 70/2012.
7.	Quanto aos demais atos, acompanho os pareceres uníssonos no sentido de que sejam considerados legais.
8.	Em tempo, tenho por pertinente a dispensa dos valores indevidamente recebidos de boa-fé, nos termos do enunciado 106 da Súmula da jurisprudência predominante do TCU.
9.	Por fim, consigno que o ato com proposta de ilegalidade deu entrada no TCU há menos de cinco anos. Assim, não se encontra sujeito ao procedimento decorrente da orientação fixada pela Corte de Contas, mediante o Acórdão 587/2011-TCU-Plenário, em razão da nova jurisprudência do STF, que impõe seja assegurada a cada interessado a oportunidade do uso das garantias constitucionais do contraditório e da ampla defesa, sempre que transcorrido lapso temporal superior a cinco anos quando da apreciação do ato, contados a partir de sua entrada no TCU.
	Em face do exposto, voto por que o Tribunal adote a deliberação que ora submeto à apreciação deste Colegiado.
	
TCU, Sala das Sessões Ministro Luciano Brandão Alves de Souza, em 26 de fevereiro de 2019.
Ministro BRUNO DANTAS
Relator